臺灣高雄地方法院民事判決　　　　　　　　　　　九十二年度重訴字第二八四號
　　原　　　告　　丙○○
　　訴訟代理人　　蘇精哲　律師
　　　　　　　　　劉家榮　律師
　　複　代理人　　王正嘉　律師
　　　　　　　　　甲○○　律師
　　被　　　告　　台東區中小企業銀行股份有限公司
　　法定代理人　　己○○
　　訴訟代理人　　康進益　律師
　　　　　　　　　王國論　律師
當事人間損害賠償事件，本院民國九十三年七月十三日言詞辯論終結，判決如下：
    主      文
原告之訴及假執行之聲請均駁回。
訴訟費用由原告負擔。
    事實及理由
一、按訴狀送達後，原告不得將訴變更或追加他訴，但擴張或減縮應受判決事項之聲
    明者，不在此限，民事訴訟法第二百五十五條第一項第三款定有明文。本件原告
    原起訴請求被告應給付原告新臺幣（下同）一千六百四十九萬一千元，嗣於本件
    起訴狀繕本送達後，擴張其請求為一千八百七十一萬一千四百元，揆諸前揭規定
    ，自應予准許，合先敘明。
二、原告起訴主張：原告於民國八十五年一月十七日持其所有坐落高雄縣林園鄉○○○段第一六三二地號土地及其上二二四七建號、二二六二建號建物，向被告申辦
    貸款八百七十萬元，雙方乃先成立消費借貸預約，被告並於前開房地設定九百一
    十二萬元之最高限額抵押權。被告明知原告申請之貸款係為供個別使用，而非訴
    外人高郡建設有限公司（以下簡稱高郡公司）之分戶貸款，竟連同訴外人王騰麟
    偽造之原告印章、買賣契約書及代辦貸款委託書等文件另行製送貸款程序，於核
    撥貸款七百六十萬元入原告帳戶後，隨即轉帳至訴外人高郡公司帳戶，沖銷高郡
    公司及林高淑美之融資款，被告另案訴請原告清償系爭借款之訴，亦經臺灣高等
    法院高雄分院八十八年度重上更(一)字第三一號判決被告敗訴確定。是兩造間既已
    成立消費借貸預約，依約被告即有給付七百六十萬元貸款予原告之義務，被告違
    反此等義務，並不願塗銷前開房地上抵押權之設定，致原告無法再向其他銀行貸
    款，不得以自八十五年四月起，分向訴外人戊○○、乙○借款四百八十萬元、二
    百九十萬元，並按月給付月息百分之二計算之利息，與原告向銀行借款之利率百
    分之七點五相比，每月需多支出十萬六千五百元，截至九十二年十一月底止，共
    受有八百一十四萬九千五百元之利息損失；且原告曾於八十六年五月間與訴外人
    丁○○就前開房地訂立買賣契約，是時前開房地之市價為六百三十萬元，因被告
    不願塗銷前開房地上之最高限額抵押權，致雙方買賣契約解除，現今前開房地之
    拍定價格僅有一百七十三萬八千一百元而已，原告計受有四百五十六萬一千九百
    元房地貶值之損失；再者，被告逕將系爭借款列入逾放款項，並通報財團法人金
    融聯合徵信中心，不法侵害原告之信用，致原告陷於經濟破產、財務失靈，受有
    精神上之重大痛苦，原告自得請求被告賠償精神慰撫金六百萬元。為此，爰依債
    務不履行及民法第一百八十四條侵權行為之法律關係，聲明求為：(一)被告應給付
    原告一千八百七十一萬一千四百元，及自起訴狀繕本送達翌日起至清償日止，按
    年息百分之五計算之利息。(二)訴訟費用由被告負擔。(三)原告願供擔保請准宣告假
    執行。
三、被告則以：被告另案請求原告清償借款案件，雖已經敗訴確定，然原告以代書為
    業，對於銀行貸款業務甚為熟稔，自知於借款申請書、約定書、借據、開戶申請
    書、取款憑條、印鑑卡等文件簽章授權之意，是原告既已在借款申請書、約定書
    、借據、開戶申請書、印鑑卡上簽章，兩造間之抵押權貸款契約自屬已經成立，
    原告並已完成開戶之程序；且一般銀行於貸款人辦理貸款後，需將貸款金額先行
    撥入貸款戶於銀行開立之帳戶，為一般貸款人所共知，原告更無不知之理，原告
    既自承其在空白取款憑條上預為蓋章，顯示原告有意將系爭借款轉入他人帳戶，
    否則其何需於空白取款憑條上預為蓋章，足見本件並非分戶貸款，況原告於空白
    取款憑條預蓋印章之行為，乃以代理權授與訴外人王騰麟之表示，其自亦應負表
    見代理之責；又原告於八十五年一月十日填載各項文件資料及簽章辦理申貸手續
    後，即任憑王騰麟等人代為辦理，未曾至被告公司查詢貸款情形，且於八十五年
    三月知悉本件貸款轉入高郡公司帳戶後，亦未曾主張塗銷抵押權，以防止其損害
    之發生，可見原告因前揭表見代理行為而心虛任憑抵押權繼續存在，其就本件損
    害之發生自屬與有過失；再者，原告就其主張向訴外人戊○○、乙○借款並支付
    利息之事實，並未能加以舉證，訴外人戊○○與乙○到庭所述亦與原告主張之借
    款情節不符，況縱原告確有支付利息，亦屬其個人行為；另一般不動產價格因政
    治、經濟因素而有所漲跌，並非被告所能預知、掌控，前開房地價格之滑落自不
    可歸責於被告，且兩造間之抵押貸款契約乃最高限額抵押，存續期間至一百一十
    五年二月一日止，在此之前，被告自不得塗銷系爭最高限額抵押，前開房地上並
    另有高達一億零八十萬元之第一順位最高限額抵押權未塗銷，益可見原告未能售
    出前開房地實與被告無涉；而被告訴請原告清償借款，乃係行使被告憲法所保障
    之訴訟權，該事件並係因原告表見代理及與有過失所致，被告並無侵害原告人格
    法益情節重大之情形，原告請求被告賠償精神慰撫金，自屬無據；退步言，縱認
    原告之請求權存在，其請求權亦已罹於時效等語置辯，並聲明求為：(一)原告之訴
    及假執行之聲請均駁回。(二)訴訟費用由原告負擔。(三)如受不利判決，願供擔保請
    准宣告免為假執行。
四、原告主張被告另案請求原告清償系爭借款之訴，已經臺灣高等法院高雄分院八十
    八年度重上更(一)字第三一號判決被告敗訴確定，及被告確有將系爭借款列為逾放
    款項通知財團法人金融聯合徵信中心之事實，業據其提出臺灣高等法院高雄分院
    八十八年度重上更(一)字第三一號民事判決書、財團法人金融聯合徵信中心當事人
    綜合信用報告各一件為證，為被告所不爭執，原告此部分之主張，自堪信為真實
    。惟被告另以前開情詞置辯，是本件之爭點為：(一)原告是否應負表見代理之責？
    (二)原告請求被告賠償利息損失是否有據？(三)原告請求被告賠償房地貶值損失是否
    有據？(四)原告請求被告賠償精神慰撫金是否有據？茲將本院判斷分述如下：
  (一)原告是否應負表見代理之責？
    (1)經查，訴外人王騰麟曾向原告借款蓋屋，並以系爭房地抵付欠款之事實，已經
      臺灣高等法院高雄分院八十八年度重上更(一)字第三一號判決認定屬實，且為兩
      造所不爭執，自堪信為真實，足見原告於八十五年一月十七日前往仁愛雅築工
      地辦理貸款並非屬分戶貸款甚明；又證人即被告銀行職員楊志堅於本院八十八
      年度訴字第一七五號王騰麟被訴偽造文書案件中證稱：「（告訴人二人【即原
      告及庚○○】有拿仁愛雅築房屋去設定抵押權借錢否？）我只做書面撥貸部分
      ，是陸萬順先主辦，我在沒有撥放前，我不認識這二人，庚○○用他太太名義
      ，庚○○當保證人貸款七百多萬，丙○○部分他自己借了七百多萬。」、「（
      告訴人二人【即原告及庚○○】有指定撥於何帳戶？）丙○○及謝蔣梅芳（庚○○太太），我們自己再將其中沖銷對高郡建設公司的債務。」、「（為何如
      此做？）告訴人二人【即原告及庚○○】說借款是要自己用，當時對保是在工
      地，詳情要問陸萬順（他依照公司慣例會向客戶說分戶貸款出來會沖掉建設公
      司對銀行之債務。」，證人王騰麟亦稱：「告訴人（即原告及庚○○）確實有
      跟我說『貸款順便幫我做一做（台語）』，是在他們去工地跟銀行人員辦手續
      的這一次跟我講的，當天是我通知告訴人二人（即原告及庚○○）銀行人員要
      來辦手續，如果要辦就過來，他們過來之後與銀行人員辦手續時，我也有跟銀
      行人員說他們二人是單獨貸款。」，另證人庚○○亦稱：「（你如何向銀行說
      明擬辦貸款？）我說我要辦貸款自己用，銀行就叫我簽名蓋印完畢後，就叫我
      回去，只說銀行准貸款才通知我們。」、「（當場你有向銀行說明這些錢並非
      作為買房子貸款？）有，我說是我個人要用的，我並沒有欠包商王騰麟錢，丙○○有這樣說，我有聽到。」等語（參見臺灣高等法院高雄分院八十八年度重
      上更(一)字第三一號民事判決第二五、二六頁），足見原告於貸款當時確有向被
      告職員表示其貸款係為供個別使用，而非分戶貸款。
    (2)按民法第一百六十九條規定之表見代理，係為保護第三人而設，本人如有使第
      三人信以為其有以代理權授與他人之行為，而與該他人交易，即應使本人負授
      權人責任，而此項表見代理云者，原係指代理人雖無代理權，而有可使人信其
      有代理權之情形而言，與民法第一百零七條所定代理權之限制及撤回之情形無
      關，最高法院七十年台上字第三五一五號判例可資參照。是原告既已告知被告
      職員本件貸款並非分戶貸款，被告仍將系爭借款匯入原告帳戶後，旋即轉入高
      郡公司帳戶以沖銷高郡公司對被告之債務，被告顯非屬表見代理所欲保護之善
      意第三人，是被告主張原告應負表見代理之責，尚無可採，先予敘明。
  (二)原告請求被告賠償利息損失是否有據？
    (1)按消費借貸契約為要物契約，於當事人合意外，更須交付金錢或其他代替物，
      以移轉其所有權於他方，始能成立，而系爭貸款並非分戶貸款，被告竟將貸款
      所得款項七百六十萬元於撥入原告帳戶後，旋即轉至高郡公司帳戶，用以清償
      高郡公司對於被告融資貸款之事實，已如前述，足認被告並未交付金錢與原告
      ，而未成立消費借貸契約；惟原告於八十五年一月十七日提出消費借貸申請後
      ，已經被告准貸七百六十萬元，並辦妥不動產之抵押設定，為兩造所不爭執，
      是兩造間自已成立消費借貸之「預約」，倘因該「預約」（契約）而負「債務
      」之當事人有債務不履行之情事，他方當事人（債權人）並非不得依「債務不
      履行」之相關規定，對之請求損害賠償，先予敘明。
    (2)又按損害賠償之範圍，應以被害人實際所受損害為衡；且當事人主張有利於己
      之事實者，就其事實有舉證之責任，此觀民法第二百十六條第一項，及民事訴
      訟法第二百七十七條之規定自明。原告主張其因被告未依約放款，並拒不辦理
      抵銷權塗銷，致無法再向其他銀行貸款，而轉向證人戊○○、乙○各借款四百
      八十萬元、二百九十萬元，並按月給付按月息百分之二計算即每月九萬六千元
      、五萬八千元之利息迄今之事實，既為被告所否認，則原告就此損害存在之有
      利於己之事實，自應負有舉證之責。經查，證人戊○○到庭證稱：「有，八十
      六年借二百萬元，八十七年借二百萬元，八十八年借八十萬元。」，及證人乙○到庭證稱：「他八十六年三月借第一次，借一百萬元，第二次八十七年跟我
      借一百二十萬元，第三次八十七年跟我借七十萬元。」等語（參見本院九十二
      年十月二十二日言詞辯論筆錄），與原告主張係於八十五年四月二十日、八十
      六年二月二十五日、八十七年十二月三十一日向訴外人鄭寧寧（即戊○○之女
      ）借款二百萬元、二百萬元、八十萬元，及於八十六年二月十四日、八十六年
      三月二十六日、八十六年七月十四日向證人乙○借款一百萬元、一百二十萬元
      、七十萬元等情，已有不符，輔以原告向證人戊○○、乙○借貸之金額非微，
      衡情一般人對於此等鉅額借款自當記憶深刻，證人戊○○、乙○證述之借款時
      間竟與原告主張之借款時間截然不同，證人戊○○、乙○之證詞是否可信，已
      非無疑；至證人戊○○、乙○事後雖另行具狀更正其庭述之借款時間（參見證
      人戊○○九十二年十一月七日陳報狀、證人乙○九十二年十一月七日陳報狀、
      本院九十三年七月二日言詞辯論筆錄），惟此顯係附和原告說詞之舉而無可採
      ；況依原告主張，其自八十五年間向證人戊○○、乙○借款起，即均按月給付
      按月息百分之二計算之利息至今，其支付之利息更已高達千萬元以上，則以原
      告每月支付證人乙○、戊○○之利息高達五萬八千元及九萬六千元，支付之時
      間更長達七年以上，如此長期鉅額之利息支出，原告竟未能提出任何一紙收據
      或文書資料為證，顯與常情有悖，是原告主張其確有此部分利息支出之事實，
      尚乏足夠之證據證明而不可採。
    (3)綜上，原告既未能舉證證明其確有此部分利息之損失，則其依據侵權行為及債
      務不履行之法律關係，請求被告賠償此部分之利息損失，即屬無據。
  (三)原告請求被告賠償房地貶值損失是否有據？
    (1)按侵權行為之債，固須損害之發生與侵權行為間有相當因果關係始能成立，所
      謂相當因果關係，係以行為人之行為所造成的客觀存在事實，為觀察的基礎，
      並就此客觀存在事實，依吾人智識經驗判斷，通常均有發生同樣損害結果之可
      能者，該行為人之行為與損害之間，即有因果關係，最高法院九十一年度台上
      字第一四０七號裁判可資參照。
    (2)原告主張其與證人丁○○曾於八十六年間就系爭房地訂立買賣契約，是時約定
      之買賣價款為六百三十萬元，目前系爭房地鄰近房屋之拍定價格僅一百七十三
      萬八千一百元之事實，固據其提出本院民事執行處九十二年八月二十五日九十
      二雄院貴九十一執夏字第三二九一０號函為證，並經證人丁○○證述在卷；惟
      查，證人丁○○到庭證述：「沒有，因為他們房子的產權不清楚，發現有地上
      融資，所以沒有成交。」等語（參見本院九十二年十月二十二日言詞辯論筆錄
      ），另參酌系爭土地除系爭抵押權外，尚有一於八十三年六月間設定、擔保一
      億零八十萬元之第一順位最高限額抵押權存在一節，亦有土地登記謄本在卷可
      參，且為兩造所不爭執，可見系爭房地並非僅有系爭擔保九百一十二萬元之最
      高限額抵押權存在而已，故證人丁○○是否係因系爭擔保九百一十二萬元之最
      高限額抵押權存在而不願購買系爭房地，已非無疑；且影響不動產價格之因素
      甚多，整體社會經濟景氣、政治因素均為影響不動產價格波動之重要因素，縱
      令系爭房地於八十六年間之市價真有六百三十萬元，而今其價值僅餘一百七十
      三萬八千一百元，亦應係受房地整體景氣不良所致，原告並未提出證據證明此
      等房價之貶損係因被告未依約放款或其上存有系爭抵押權造成，自難認原告主
      張此部分之損害與被告之行為間具有相當因果關係。
    (3)綜上，原告主張此部分房地貶損之損失，與被告之行為間欠缺相當因果關係，
      原告據此主張被告應賠償此部分房地貶損之損失，亦屬無據。
  (四)原告請求被告賠償精神慰撫金是否有據？
    (1)原告主張被告確有將系爭借款列為逾放款項通知財團法人金融聯合徵信中心之
      事實，業據其提出財團法人金融聯合徵信中心當事人綜合信用報告一件為證，
      且為被告所不爭執，原告此部分之主張，自堪信為真實。又原告並未積欠被告
      系爭款項，卻遭被告通報財團法人金融聯合徵信中心列為逾放款項，對原告之
      信用自屬有所損害，先予敘明。
    (2)惟按因侵權行為所生之損害賠償請求權，自請求權人知有損害及賠償義務人時
      起，二年間不行使而消滅，民法第一百九十七條第一項前段定有明文。經查，
      依原告主張之事實，被告係於八十五年間即將系爭借款列入逾放款項，並通報
      財團法人金融聯合徵信中心而侵害原告之信用，原告並自承自是時起，即無法
      向其他銀行借貸而受有損害，足認原告於八十五年間即知被告有將系爭借款列
      入逾放款項並通報財團法人金融聯合徵信中心之情事，亦即原告於八十五年間
      即知被告有侵害其信用之情事，原告遲至九十二年四月十八日始提起本件損害
      賠償訴訟，顯已逾侵權行為損害賠償請求權二年之短期時效，是被告抗辯原告
      之侵權行為損害賠償請求權已罹於時效而拒絕付款，自屬有據。至原告雖另主
      張被告逾時始提出時效抗辯，應不予審酌云云，惟按攻擊或防禦方法，除別有
      規定外，應依訴訟進行之程度，於言詞辯論終結前適當時期提出之；當事人意
      圖延滯訴訟，或因重大過失，逾時始行提出攻擊或防禦方法，有礙訴訟之終結
      者，法院得駁回之；民事訴訟法第一百九十六條第一項、第二項前段定有明文
      。經查，本件被告雖於本院第四次言詞辯論期日始提出有關時效之抗辯，然被
      告並無延滯訴訟之意圖，此項攻擊防禦方法之提出，亦無礙訴訟之終結，自應
      准其提出，附此敘明。
    (3)又原告雖另依據債務不履行之法律關係請求被告賠償其精神慰撫金六百萬元，
      然本件兩造間所成立之契約關係為消費借貸之預約，已如前述，是本件被告債
      務不履行之行為乃其未依約貸款與原告，而非其逕將原告逾期情事通報財團法
      人金融聯合徵信中心，故被告前述債務不履行之行為，顯未對原告之信用造成
      侵害。因之，原告依據民法第二百二十七條之一請求被告賠償精神慰撫金六百
      萬元，自亦屬無據。
五、綜上所述，兩造間雖有成立消費借貸預約，且被告未依約貸款與原告之情事，然
    原告並未能舉證證明其確有所主張之利息損失，且其所謂房地貶損之損失，亦與
    被告之行為間欠缺相當因果關係，另其信用受損復與被告債務不履行之行為無關
    ，其侵權行為損害賠償請求權並已罹於時效，已如前述，則原告依據侵權行為及
    債務不履行之法律關係，請求被告賠償一千八百七十一萬一千四百元，及自起訴
    狀繕本送達翌日起至清償日止，按年息百分之五計算之利息，即屬無據，應予駁
    回。原告之訴既經駁回，其假執行之聲請亦失所附，應併予駁回。
六、結論：本件原告之訴為無理由，依民事訴訟法第七十八條，判決如主文。
中　　　華　　　民　　　國　　九十三　　年　　　七　　　月　　 三十　　 日
　　　　　　　　　　　　　　　　　臺灣高雄地方法院民事第二庭
~B法　　　官　曾淑娟
正本係照原本作成。
如不服本判決，應於送達後廿日內，向本院提出上訴狀並表明上訴理由，如於本判決
宣示後送達前提起上訴者，應於判決送達後十日內補提上訴理由書（須附繕本）。
中　　　華　　　民　　　國　　九十三　　年　　　七　　　月　　 三十　　 日
~B法院書記官　林宜正
